臺灣臺中地方法院民事判決　99年度訴字第2767號
原　　　告　　葛芊惠
訴訟代理人　　林見軍律師
被　　　告　　葛宗龍
　　　　　　　葛坤淋
　　　　　　　張葛美足
　　　　　　　葛美華
　　　　　　　葛芳如
　　　　　　　葛冠汝
兼前列二人共同
訴訟代理人　　葛如真
被　　　告　　陳暖暖
當事人間確認公同共有關係事件，本院於100年10月17日言詞辯
論終結，判決如下：
    主    文
確認座落台中市○○區○○段七九九、八００、八０一、八０二
之一地號土地所有權為兩造公同共有。
被告葛坤淋與兩造之被繼承人葛秋間就坐落台中市○○區○○
段七九九、八０一地號土地，於民國八十九年五月十日以贈與為
原因，經台中市大甲地政事務所於民國八十九年六月九日所為之
所有權移轉登記應予塗銷。
被告葛宗龍與被告陳暖暖、葛宗龍、葛如真、葛芳如、葛冠汝之
被繼承人葛坤忠間就坐落台中市○○區○○段八００、八０二之
一地號土地，於民國九十六年五月六日以繼承為原因，經台中市
大甲地政事務所於民國九十六年七月四日所為之分割繼承登記應
予塗銷。
被告陳暖暖、葛宗龍、葛如真、葛芳如、葛冠汝之被繼承人葛坤
忠與兩造之被繼承人葛秋間就座落台中市○○區○○段八００
、八０二地號土地，於民國八十九年五月十日以贈與為原因，經
台中市大甲地政事務所於民國八十九年六月九日所為之所有權移
轉登記應予塗銷。
兩造之被繼承人葛紀罔市與葛秋間就座落台中市○○區○○段
七九九、八００、八０一、八０二地號土地，於民國八十八年六
月二十五日以贈與為原因，經台中市大甲地政事務所於民國八十
八年七月二十二日所為之所有權移轉登記應予塗銷。
訴訟費用由被告負擔。
    事實及理由
壹、程序方面：
    本件被告張葛美足、葛美華、葛宗龍、葛如真、葛芳如、葛
    冠汝、陳暖暖均經合法通知，未於最後言詞辯論期日到場，
    核無民事訴訟法第386條所列各款情形，爰依原告之聲請，
    由其一造辯論而為判決。
貳、實體方面：
  一、原告起訴主張：
    (一)緣系爭坐落台中市○○區○○段799地號（權利範圍全部
      ）、800地號（權利範圍全部）、801地號（權利範圍全部
      ）、802地號（權利範圍942/2440）等4筆土地，乃係原告
      母親葛紀罔市所有，葛紀罔市於民國（下同）88年6月19
      日病逝，病逝前2天88年6月17日原告之父親葛秋竟偽造
      葛紀罔市之委任書，而於葛紀罔市病逝後約1個月（即88
      年7月21日）偽造葛紀罔市之簽名署押並盜蓋印章，將系
      爭4筆土地辦理登記至葛秋之名下，上開葛秋所涉不
      法情事有台灣台中地方法院89年度簡字第3號刑事判決所
      認應之犯罪事實可稽。
    (二)葛秋取得形式上之所有權移轉登記後，旋於89年5月10
      以贈與為由，於89年6月10日將系爭台中市○○區○○段
      799、801地號等2筆土地移轉登記至被告葛坤淋之名下。
      至於同段800、802地號等2筆土地，葛秋則亦於89年5月
      10日以贈與為由，無償移轉登記所有權至被告葛宗龍、葛
      如真、葛芳如、葛冠汝、陳暖暖之被繼承人葛坤忠之名下
      。之後，該同段802地號之應有持分乃經分割而由葛坤忠
      單獨取得分割後之802之1地號。續以葛坤忠於96年5月6日
      死亡，經由葛坤忠全體繼承人（即被告葛宗龍、葛如真、
      葛芳如、葛冠汝、陳暖暖）之分割協議，系爭同段800、8
      02之1地號等2筆土地乃由葛宗龍於96年7月4日辦竣單獨繼
      承取得所有權之移轉登記。
    (三)葛紀罔市（88.06.19死亡）、葛秋（97.06.22死亡）之
      子女共有5人即長子葛坤忠、長女張葛美足、次子葛坤淋
      、次女葛美華、及原告葛芊惠。而在葛秋所涉上開偽造
      文書乙案之偵查中，長子葛坤忠、長女張葛美足、次子葛
      坤淋、次女葛美華均有在鈞署88年度偵字第19486號之偵
      查程序中出庭作證，足證葛坤忠、葛坤淋均明知其父親葛
      秋對於系爭4筆土地之所有權登記乃係透過偽造文書盜
      取而來。
    (四)茲查，系爭4筆土地既係由葛秋以偽造文書之方式辦理
      形式上之移轉登記，則葛秋對系爭4筆土地自仍無法享
      有實質之所有權。從而，葛秋對系爭四筆土地既無實
      質之所有權，且此情亦為葛坤忠、葛坤淋所明知，則葛坤
      忠、及被告葛坤淋自不屬於應受保護交易安全之善意第三
      人，其等2人自不能僅因形式上之移轉登記就取得系爭土
      地之所有權，彰彰明甚。同樣的，繼承本身亦非交易行為
      ，且葛坤忠亦未取得系爭土地之所有權，故葛坤忠之繼承
      人即被告葛宗龍亦不能本於該繼承登記而取得系爭土地之
      所有權。易言之，系爭4筆土地所有權仍應歸屬葛紀罔市
      所有，不因上開形式之移轉登記而有異動。葛紀罔市於88
      年6月19日死亡，則系爭4筆土地自應其全體繼承人即配偶
      葛秋、長子葛坤忠、長女張葛美足、次子葛坤淋、次女
      葛美華及原告所共同繼承，長子葛坤忠於96年5月6日死亡
      ，則其繼承自葛紀罔市之公同共有部分，當由其繼承人即
      被告葛宗龍、葛如真、葛芳如、葛冠汝、陳暖暖繼承。
    (五)承上所陳，葛秋係以偽造文書之不法方式在88年7月21
      日將系爭4筆土地過戶至其名下，此之所為自侵害到原告
      所有權之行使。故葛秋因侵權行為所應擔負損害賠償或
      回復原狀之責任，自由其繼承人所承繼背負。爰依民法第
      767條、113條、179條前段之規定，原告得請求塗銷葛紀
      罔市與葛秋間就系爭4筆土地以贈與為原因所為之移轉
      登記，葛秋與葛坤淋間就系爭799、801號土地以贈與為
      原因所為之移轉登記，葛秋與葛坤忠間就系爭800、802
      號土地以贈與為原因所為之移轉登記，及葛坤忠與葛宗龍
      間就系爭800、802之1號土地以分割繼承為原因所為之移
      轉登記。並聲明：如主文所示。
  二、被告葛美華、陳暖暖未於言詞辯論期日到場，亦未提書狀
      作何聲明、陳述。
  三、被告張葛美足、葛宗龍、葛如真、葛芳如、葛冠汝未於最
      後言詞辯論期日到場，據其以前到場所為聲明、陳述如下
      ：原告前已提起訴訟，業經判決敗訴，不需要再提起訴訟
      ，被告葛宗龍僅是單純繼承財產，餘無何意見。並聲明：
      原告之訴駁回。
  四、被告葛坤淋則以：被告與原告之父親葛秋因不懂法律才
      在母親病逝時誤觸法網，事後業已給付原告23萬元作為補
      償，並與原告達成拋棄繼承之協議，這23萬元被原告使用
      於還債，如原告未向父親說明欠誰錢及欠多少金額，父親
      如何替原告還債？且在訴訟後已無父母感情之下，如無達
      成協議，為何父親要替原告償還債務，如今原告不承認曾
      經拿過這些錢，以及當初之拋棄繼承協議，反而提出本件
      民事訴訟，既然如此，原告當初為何不直接對父親葛秋
      提起訴訟，反而持續拖延長達10年直至葛秋過世，舉證
      困難，原告認為有機可乘，才提起本件訴訟。原告於96年
      6月8日以照顧父親之名，欺騙之方式，拿走父親之行李，
      行李內放棄繼承權之證明亦遭原告取走，致被告無法舉證
      等語置辯。並聲明：原告之訴駁回。
  五、法院之判斷：
    (一)原告主張系爭坐落台中市○○區○○段799地號（權利範
      圍全部）、800地號（權利範圍全部）、801地號（權利範
      圍全部）、802地號（權利範圍942/2440）等4筆土地，乃
      係原告母親葛紀罔市所有，原告之父親葛秋明知葛紀罔
      市於民國（下同）88年6月17日昏迷住在加護病房，88年6
      月19日病逝，葛秋竟於88年6月17日偽造葛紀罔市之簽
      名署押並盜蓋其印章，而偽造葛紀罔市之委任書，將系爭
      4筆土地以「夫妻贈與」為原因辦理所有權移轉登記至葛
      秋之名下，葛秋所涉上開偽造文書乙案，業經鈞院判
      決有期徒刑4月確定。葛秋長子葛坤忠、長女張葛美足
      、次子葛坤淋、次女葛美華均在之上開刑事案件偵查中出
      庭作證，葛坤忠、葛坤淋均明知其父親葛秋對於系爭4
      筆土地之所有權登記乃係透過偽造文書而來。葛秋取得
      系爭4筆土地所有權後，旋於89年5月10以贈與為由，於89
      年6月9日將系爭799、801地號等2筆土地所有權移轉登記
      至被告葛坤淋之名下，至於同段800、802地號等2筆土地
      ，葛秋則亦於89年5月10日以贈與為由，於89年6月9日
      移轉登記所有權至被告葛宗龍、葛如真、葛芳如、葛冠汝
      、陳暖暖之被繼承人葛坤忠之名下。葛坤忠取得系爭802
      地號土地應有部分942/2440，之後，經由系爭802號土地
      分割而單獨取得分割後之802之1地號土地。嗣葛坤忠於96
      年5月6日死亡，經由葛坤忠全體繼承人（即被告葛宗龍、
      葛如真、葛芳如、葛冠汝、陳暖暖）之分割協議，系爭同
      段800、802之1地號等2筆土地乃由葛宗龍於96年7月4日辦
      竣單獨繼承取得所有權登記等情，業據原告提出土地登記
      簿謄本、台中市大甲地政事務所異動索引、台灣台中方法
      院檢察署檢察官88年偵字第19486號起訴書及本院89年度
      簡字第3號刑事判決附卷可稽，並經本院依職權向台中市
      大甲地政事務所調取89年收件甲地資字第50330號、96年
      收件甲地資字第45410號、88年收件甲地資字第83750號及
      89 年收件甲地資第50320號登記申請書及其附件影本等資
      料，且為被告所不爭執，自堪信為真實。
    (二)被告張葛美足辯稱：原告前已提起另案訴訟，業經判決敗
      訴，不需要再提起本件訴訟云云。惟按民事訴訟法所謂同
      一事件，必同一當事人，就同一法律關係，而為同一之請
      求，若此三者有一不同，即不得謂為同一事件，而受重訴
      之禁止。查，原告及被告葛美華於98年2月13日另案起訴
      請求被告葛宗龍、葛坤淋移轉土地所有權，其訴之聲明為
      「被告葛宗龍應將登記在其名下之台中縣外埔鄉○○段80
      0、802-1地號之土地所有權，各分別將其中持分五分之一
      所有權移轉登記予原告葛芊惠、葛美華所有」、「被告葛
      坤淋應將登記在其名下之台中縣外埔鄉○○段799、801地
      號之土地所有權，各分別將其中持分五分之一所有權移轉
      登記予原告葛芊惠、葛美華所有」等情，有本院98年度訴
      字第1443號判決影本附卷足憑，原告先前所提上開訴訟雖
      經判決敗訴確定，惟前開訴訟與本件訴訟之當事人、訴之
      聲明，均不相同，自非同一事件。
    (三)被告葛坤淋辯稱：被告與原告之父親葛秋誤觸法網，事
      後業已給付原告23萬元作為補償，並與原告達成拋棄繼承
      之協議，原告將23萬元使用於還債，如原告未與父親葛秋
      達成協議，為何父親葛秋要替原告償還債務云云。惟
      原告否認有何同意拋棄繼承之情事，被告葛坤淋自應就此
      事實負舉證責任。參以被告葛坤淋於本院98年度訴字第14
      43號移轉土地所有權案件審理中，雖提出由葛秋代原告
      清償債務之證明書及舉證人張葛美足為證，惟被告葛坤淋
      所提出之證明書，縱為真正，亦無法證明原告有因此放棄
      繼承系爭土地之權利；被告張葛美足於該案審理時證述略
      以：葛秋有替原告付房租18萬元，原告並沒有說要拋棄
      繼承，葛秋替原告支付18萬元房租，可能有要補償系爭
      土地不移轉登記予原告之意思，但原告不知道葛秋之用
      意等語，業經載明於上開民事判決書足稽，是以被告葛坤
      淋既無法證明原告有拋棄繼承系爭土地之權利，及原告同
      意葛秋將系爭土地移轉登記予被告葛坤淋之事實，被告
      葛坤淋所辯，尚無足採。
    (四)按土地法第43條所謂登記有絕對效力，係為保護因信賴登
      記取得不動產權利之第三人而設，故登記原因無效或得撤
      銷時，在第三人未取得不動產權利前，真正權利人對於登
      記名義人自仍得主張之。是不動產所有權之登記，在第三
      人尚未信賴該登記而取得權利新登記前，並不能據以排斥
      真正之權利人，如該登記原因有無效或撤銷之情形，真正
      所有人對於登記名義人仍得為民法第767條所有人之物上
      請求權之主張（最高法院88年度台上字第1511號裁判可參
      ）。系爭4筆土地原為原告之被繼承人葛紀罔市所有，經
      葛秋以偽造文書之方式移轉登記至自己名下，葛紀罔市
      與葛秋間並無贈與及移轉所有權之合意，葛紀罔市與葛
      秋間所為之所有權移轉登記，自屬無效，系爭4筆土地
      之所有權人應為葛紀罔市之繼承人即兩造所公同共有。嗣
      葛秋將系爭799、801地號土地贈與其子即被告葛坤淋，
      將系爭800、802地號土地贈與其子葛坤忠，惟被告葛坤淋
      與被繼承人葛坤忠明知系爭4筆土地既係由葛秋以偽造
      文書之方式取得所有權，葛秋並非真正所有權人，被告
      葛坤淋與葛坤忠自非信賴該登記而取得權利之第三人，自
      不得取得系爭土地之所有權，葛秋以贈與為原因將系爭
      土地所有權移轉登記予其子葛坤淋、葛坤忠，仍屬無效。
      系爭4筆土地所有權移轉登記既有無效之原因，真正權利
      人包括原告在內，自得對於系爭799、801號土地登記名義
      人被告葛坤淋，對於系爭800、802號土地登記名義人葛坤
      忠，依民法第767條除去妨害請求權之規定，請求被告葛
      坤淋塗銷系爭799、801號土地所有權移轉登記；並請求葛
      坤忠之繼承人即被告葛宗龍、葛如真、葛芳如、葛冠汝、
      陳暖暖塗銷系爭800、802號土地所有權移轉登記；及請求
      被告葛宗龍塗銷系爭800號、802-1號土地繼承登記。
    (五)從而，原告依民法第767條除去妨害請求權之規定，請求
      (1)確認系爭799、800、801、802之1地號土地所有權為兩
      造公同共有；(2)被告葛坤淋與兩造之被繼承人葛秋間就
      系爭799、801地號土地，於89年5月10日以贈與為原因，
      經台中市大甲地政事務所於89年6月9日所為之所有權移轉
      登記應予塗銷；(3)被告葛宗龍與被告陳暖暖、葛宗龍、葛
      如真、葛芳如、葛冠汝之被繼承人葛坤忠間就系爭800、8
      02之1地號土地，於96年5月6日以繼承為原因，經台中市
       大甲地政事務所於96年7月4日所為之分割繼承登記應予
      塗銷；(4)被告陳暖暖、葛宗龍、葛如真、葛芳如、葛冠汝
      之被繼承人葛坤忠與兩造之被繼承人葛秋間就系爭800
      、802地號土地，於89年5月10日以贈與為原因，經台中市
      大甲地政事務所於89年6月9日所為之所有權移轉登記應予
      塗銷；(5)兩造之被繼承人葛紀罔市與葛秋間就系爭799
      、800、801、802地號土地，於88年6月25日以贈與為原因
      ，經台中市大甲地政事務所於88年7月22日所為之所有權
      移轉登記應予塗銷，為有理由，應予准許。
六、本件事證已臻明確，兩造其餘之攻擊防禦方法，與判決基礎
    之事實及結果並無影響，爰不予審酌，併此敘明。
七、訴訟費用負擔之依據：民事訴訟法第78條、第85條第1項前
    段。
中    華    民    國    100    年    11    月    10   日
                  民事第四庭   法  官  吳蕙玟
以上正本係照原本作成。
如對本判決上訴，須於判決送達後20日內向本院提出上訴狀（須
附繕本）。
中    華    民    國    100    年    11    月    14   日
                               書記官  廖日晟